臺灣雲林地方法院民事判決
110年度訴字第25號
原      告  李麗悧  

訴訟代理人  李士鵬    住○○市○○區○○路0段000巷000號                          0樓
被      告  李淑綿  


兼  上一人
訴訟代理人  李芸安    籍設雲林縣○○鄉○○村○○○路0段                          00號


上列當事人間請求分割共有物事件，本院於民國110年8月19日言
詞辯論終結，判決如下：
    主      文
一、兩造共有坐落雲林縣○○鎮○○段○○○○○地號、面積三一○點九四
    平方公尺土地，依雲林縣虎尾地政事務所民國一一○年四月
    二十一日（複丈日期）土地複丈成果圖甲案所示方法分割，
    即編號甲部分面積四八點九八平方公尺土地，分歸原告取得
    ；編號乙部分面積二六一點九六平方公尺土地，分歸被告李
    芸安、李淑綿共同取得，並按被告李芸安、李淑綿應有部分
    各二分之一之比例保持共有。
二、原告應補償被告李芸安新臺幣壹萬伍仟壹佰零參元、補償被
    告李淑綿新臺幣壹萬伍仟壹佰零參元。
三、訴訟費用由原告負擔一五五四七○分之二四四八九，由被告
    李芸安負擔三一○九四○分之一三○九八一、被告李淑綿負擔
    三一○九四○分之一三○九八一。
    事實及理由
一、原告主張：坐落雲林縣○○鎮○○段00000地號、面積310.94平
    方公尺土地（下稱系爭土地）為兩造所共有，系爭土地南面
    相鄰之同段530-4地號土地（下稱530-4地號土地）及其上4
    層樓建築物為訴外人即原告配偶林奕圳所有，系爭土地上如
    雲林縣虎尾地政事務所（下稱虎尾地政）民國110年1月27日
    （複丈日期109年10月14日）土地複丈成果圖所示編號A、C
    、D等建物（下稱系爭建物）早在系爭土地由雲林縣土庫鎮
    越港段39番地分割出來前即已存在，原告主張將系爭建物坐
    落之基地分由原告取得，其餘土地或由被告二人共同取得，
    或分割為單獨所有皆可，由被告二人決定。依原告所提出之
    方法分割，原告分得之土地得與530-4地號土地合併使用，
    可發揮土地之利用價值，且不至於造成畸零地之情形，並可
    避免林奕圳之建物被拆除。為此請求裁判分割共有物，並主
    張依虎尾地政110年4月21日（複丈日期）土地複丈成果圖甲
    案（下稱附圖甲案）所示方法分割，即編號甲部分面積48.9
    8平方公尺土地，分歸原告取得，編號乙部分面積261.96平
    方公尺土地，分歸被告李芸安、李淑綿共同取得。
二、被告則辯以：
　㈠原告主張採附圖甲案所示方法分割，違反民法第823條「物之
    使用目的不能分割」之規定與土地法第31條、雲林縣畸零地
    使用自治條例等規定。
　㈡系爭建物為使用多年之混凝土圍牆及石棉瓦屋頂，價值不高
    ，與整筆土地利益發展相較下，無保留實益。
　㈢原告所提分割方案，會造成雙方利益失衡，不符合公平經濟
    原則。
　㈣主張採虎尾地政110年4月21日（複丈日期）土地複丈成果圖
    乙案（下稱附圖乙案）所示方法分割，即編號A部分面積48.
    98平方公尺土地，分歸原告取得，編號B部分面積163.17平
    方公尺土地及編號C部分面積98.79平方公尺土地，均分歸被
    告李芸安、李淑綿共同取得。原告分得編號A部分土地（14
    坪），其面寬5.76公尺，深度8.5公尺，符合原告作為停車
    庫之需求，或是與林奕圳所有之530-4地號土地後方空地，
    可再加深。被告二人分得編號B部分土地（49坪）可規畫蓋2
    間，面向成功路之土地可興建寬7.5公尺、深12公尺之25坪
    房屋1間，面向成功路74巷土地則可興建寬10公尺、深8公尺
    之24坪房屋1間。被告二人分得之編號C部分土地則可與同段
    530-20地號土地（下稱530-20地號土地）合併興建房屋2間
    。
　㈤原告於109年9月7日完成系爭土地產權登記，即於同年月15日
    提起本件訴訟，兩造間無任何分管契約，原告取得系爭土地
    應有部分權利時間甚短，更無默示分管，原告於他案斷章取
    義，實不可取。
三、本院之判斷：
  ㈠按各共有人，除法令另有規定外，得隨時請求分割共有物，
    但因物之使用目的不能分割或契約訂有不分割之期限者不在
    此限；共有物之分割，依共有人協議之方法行之；分割之方
    法不能協議決定，或於協議決定後因消滅時效完成經共有人
    拒絕履行者，法院得因任何共有人之請求，命以原物分配於
    各共有人，民法第823條第1項、第824條第1項、第2項第1款
    前段分別定有明文。經查，系爭土地為兩造所共有，共有人
    之應有部分為原告155470分之24489、被告李芸安310940分
    之130981、被告李淑綿310940分之130981，有系爭土地登記
    第一類謄本在卷可證（見本院卷第55頁）。又本件原告主張
    採附圖甲案所示方法分割，被告則主張依附圖乙案所示方法
    分割，系爭土地顯然無法以協議方式分割，且共有人間並無
    訂立不分割之期限，該土地依其使用目的亦非不能分割，則
    原告以兩造不能協議分割，訴請裁判分割，核屬有據，應予
    准許。
  ㈡次按法院裁判分割共有物，須斟酌各共有人之利害關係、使
    用情形、共有物之性質及價值、經濟效用、符合公平經濟原
    則，其分割方法始得謂為適當。查系爭土地北邊臨成功路74
    巷，西側臨成功路，該土地南邊緊鄰530-4地號土地處有原
    告及其配偶林奕圳共有之門牌號碼雲林縣○○鎮○○里○○路0000
    號房屋增建之系爭建物，其餘土地為空地等情，業經本院會
    同兩造及虎尾地政測量員履勘現場屬實，有本院109年10月1
    4日勘驗筆錄、內政部國土測繪中心網路圖、現場照片、雲
    林縣稅務虎尾分局109年10月16日雲稅虎字第1091267898號
    號檢送之房屋稅籍證明書及虎尾地政110年1月27日虎地二字
    第1100000504號函所檢送之土地複丈成果圖在卷可明（見本
    院卷第79-94、97、109-111、191-193頁）。本院審酌：
    ⒈採附圖甲案所示方法分割，原告分得之編號甲部分土地臨
      路寬度為1.8公尺，雖不符合雲林縣畸零地使用自治條例
      第3條所規定最小建築基地之寬度，但系爭土地南邊緊鄰
      之530-4地號土地為原告配偶林奕圳所有，有該土地登記
      謄本在卷可明（見本院卷第23頁），原告分得之編號甲部
      分土地可與530-4地號土地合併使用，即無被告所述會造
      成畸零地之情形。且編號甲部分土地上有原告及其配偶共
      有之門牌號碼雲林縣○○鎮○○路0000號房屋增建之系爭建物
      坐落其上，該建物目前供原告作為倉庫、曬衣間及浴廁使
      用，採附圖甲案所示方法分割，可保留部分建物不被拆除
      ，對原告而言損害較小。又依附圖甲案所示方法分割，由
      被告二人共同取得編號乙部分土地，該土地臨成功路之寬
      度約6公尺，深度約36公尺，符合雲林縣畸零地使用自治
      條例第3條所規定最小建築基地面積之規定，日後可作為
      建築房屋使用，對被告而言，並無不利之情形。
    ⒉被告陳稱採附圖乙案分割，其二人分得編號B部分土地可規
      畫興建房屋2間，編號C部分土地則可與530-20地號土地合
      併興建房屋2間等語，對被告二人雖較為有利，但採附圖
      乙案所示方法分割，原告分得之編號A部分土地臨成功路7
      4巷之寬度為6公尺，深度為8.4公尺，不符合前開最小建
      築基地面積之規定，日後不能作為建築房屋使用。且原告
      於系爭土地有155470分之24489之權利，應有部分面積為4
      8.98平方公尺，卻分得日後不能作為建築房屋使用之土地
      ，且需拆除目前尚供家人居住使用之系爭建物，對原告而
      言，實屬不利。被告雖另稱採附圖乙案分割，原告分得之
      編號A部分土地可與530-4地號土地後方空地合併使用，使
      該土地符合建築房屋使用等語。然530-4地號土地後方已
      有增建之磚造瓦頂平房坐落其上，目前供原告家人作為臥
      室及廚房使用，並非如被告所稱現為空地，得與編號A部
      分土地合併使用。故採附圖乙案所示方法分割，雖可創造
      被告最大之利益，卻造成原告受有前述之不利益，顯然違
      反公平原則，為本院所不採。
    ⒊綜上所述，本院認為系爭土地採附圖甲案所示方法分割，
      較為公平妥適，因此判決系爭土地分割如主文第一項所示
      。
  ㈢按以原物為分配時，如共有人中有未受分配，或不能按其應
    有部分受分配者，得以金錢補償之，民法第824條第3項定有
    明文。又法院裁判分割共有物，除應斟酌各共有人之利害關
    係，及共有物之性質外，尚應斟酌共有物之價格，倘共有人
    中有不能按其應有部分受分配，或所受分配之不動產，其價
    格不相當時，法院非不得命以金錢補償之（最高法院57年度
    台上字第2117號判決意旨參照）。本件兩造皆主張不論採附
    圖甲案或附圖乙案分割，原告及被告受分配之價值均不相符
    ，而有相互補償之必要。本件經送石亦隆不動產估價師事務
    所（下稱不動產估價師）鑑價，鑑定結果認為系爭土地若採
    附圖甲案所示方法分割，則原告應補償被告李芸安、李淑綿
    各新臺幣15,103元，有不動產估價師110年7月15日隆雲訴字
    第1100601號函檢送之不動產估價報告書在卷足憑（見本院
    卷第359頁，不動產估價報告書置於卷外）。本院審酌不動
    產估價師之鑑價是由估價人員親赴系爭土地勘察，實際查訪
    交易資訊，並依本院所提供之資料及都市計畫、地籍等資料
    ，然後依影響系爭土地價格之土地個別因素、區域因素、不
    動產市場發展概況，採用比較法及土地開發分析法進行評估
    ，據以計算出共有人間應相互補償之金額，其鑑價結果應屬
    公正客觀可採，故有關系爭土地之補償金部分判決如主文第
    二項所示。
四、按割共有物乃具非訟事件之性質，法院斟酌何種分割方法較
    能增進共有物之經濟效益，並兼顧兩造之利益，以決定適當
    之分割方法，不因何造起訴而有不同。原告請求裁判分割共
    有物雖有理由，惟關於所支出之訴訟費用，應由共有人全體
    按其應有部分比例負擔，方屬公平。故本院審酌兩造之利害
    關係，命本件訴訟費用由兩造按原應有部分比例負擔。
五、訴訟費用負擔之依據：民事訴訟法第78條、第80條之1、第8
    5條第1項但書。
中　　華　　民　　國　　110 　年　　9 　　月　　2 　　日
                  民事第二庭    法  官  蔡碧蓉
以上正本係照原本作成。
如對本判決上訴，須於判決送達後20日內向本院提出上訴狀（須
附繕本）。如委任律師提起上訴者，應一併繳納上訴審裁判費。
中　　華　　民　　國　　110 　年　　9 　　月　　2 　　日
                                書記官  鄭蕉杏